ACORDAO-COMPLETO-2532896

ACÓRDÃO 1748/2022 ATA 11/2022 - SEGUNDA CÂMARA

VISTOS, relatados e discutidos estes autos que tratam de Pedido de Reexame interposto por Francisco Miguel da Silva Sobrinho, por meio do qual se insurge contra o Acórdão 9452/2021-TCU-Segunda Câmara, o qual, entre outras medidas, considerou o seu ato de aposentadoria ilegal e negou-lhe registro;
ACORDAM os Ministros do Tribunal de Contas da União, reunidos em Sessão da 2ª Câmara, ante as razões expostas pelo Relator, e com fundamento nos arts. 32, parágrafo único, 33 e 48, da Lei 8.443/1992, em:
9.1. conhecer do Pedido de Reexame para, no mérito, negar-lhe provimento, sem embargo de dar ciência ao órgão de origem que, caso o interessado comprove, efetivamente, perante o órgão de origem, ser beneficiário de decisão judicial transitada em julgado, nos termos estabelecidos pelo Supremo Tribunal Federal (STF) , em regime de repercussão geral, nos RE 573.232 e 612.043, poderá ser mantida a continuidade dos pagamentos imune à absorção por reajustes futuros, consoante modulação de efeitos fixada pelo Supremo Tribunal Federal no RE 638.115; e
9.2. dar ciência desta decisão à recorrente e aos demais interessados.

Pedido de reexame (peças 17-23) interposto pelo Sr. Francisco Miguel da Silva Sobrinho, ex-servidor do TRT/21ª Região, por meio do qual se insurge contra o Acórdão 9.452/2021TCU2ª Câmara (peça 8), que teve como relator o Excelentíssimo Senhor Ministro Raimundo Carreiro.

Segunda Câmara

Tribunal Regional do Trabalho da 21ª Região/RN.

3. Interessados/Responsáveis/Recorrentes:
3.1. Interessado: Francisco Miguel da Silva Sobrinho (XXX.149.664-XX).
3.2. Recorrente: Francisco Miguel da Silva Sobrinho (XXX.149.664-XX).

13.1. Ministros presentes: Augusto Nardes (na Presidência) e Aroldo Cedraz (Relator).
13.2. Ministro-Substituto convocado: Marcos Bemquerer Costa.
13.3. Ministro-Substituto presente: André Luís de Carvalho.

AROLDO CEDRAZ

Ministro Raimundo Carreiro.

Adoto como Relatório e transcrevo a seguir a instrução de peça 34, com a qual anuiu o corpo dirigente da Serur (peça 35) , bem como o Ministério Público junto ao Tribunal (peça 36) :
"INTRODUÇÃO
1.	Trata-se de pedido de reexame (peças 17-23) interposto pelo Sr. Francisco Miguel da Silva Sobrinho, ex-servidor do TRT/21ª Região, por meio do qual se insurge contra o Acórdão 9452/2021-TCU-Segunda Câmara (peça 8) , que teve como relator o Excelentíssimo Senhor Ministro Raimundo Carreiro.
1.1	A deliberação recorrida apresenta o seguinte teor:
ACORDAM os Ministros o Tribunal de Contas da União, reunidos em Sessão da Segunda Câmara, com fundamento nos arts. 1º, inciso V, e 39, inciso II, da Lei nº 8.443/92, c/c os arts. 17, inciso III; 143, inciso II e 260 e 262 do Regimento Interno/TCU, em:
a)  considerar ilegal e negar registro ao ato de aposentadoria em favor de Francisco Miguel da Silva Sobrinho (Ato n. 37409/2020) ;
b) expedir os comandos discriminados no item 1.7 abaixo.
1. Processo TC-Processo 003.595/2021-8 (APOSENTADORIA) 
	1.1. Interessado: Francisco Miguel da Silva Sobrinho (XXX.149.664-XX) 
	1.2. Órgão/Entidade: Tribunal Regional do Trabalho da 21ª Região/RN
	1.3. Relator: Ministro Raimundo Carreiro
	1.4. Representante do Ministério Público: Procurador Júlio Marcelo de Oliveira
	1.5. Unidade Técnica: Secretaria de Fiscalização de Integridade de Atos e Pagamentos de Pessoal e de Benefícios Sociais (Sefip) .
	1.6. Representação legal: não há.
	1.7. Determinações/Recomendações/Orientações: 
	1.7.1. dispensar o ressarcimento das quantias indevidamente recebidas de boa-fé, consoante o Enunciado nº 106 da Súmula de Jurisprudência deste Tribunal;
	1.7.2. determinar ao órgão/entidade responsável pela concessão que:
	1.7.2.1. no prazo quinze dias, contados da ciência, providencie o destaque da parcela de quinto incorporada com amparo em função comissionada exercida entre 8/4/1998 e 4/9/2001 e transforme-a em Parcela Compensatória a ser absorvida por reajustes futuros, consoante decidido pelo Supremo Tribunal Federal no RE nº 638.115/CE, sob pena de responsabilidade solidária da autoridade administrativa omissa;
	1.7.2.2. emita novo ato de aposentadoria do interessado Francisco Miguel da Silva Sobrinho (Ato n. 37409/2020) , livre da irregularidade apontada, disponibilizando-o a este Tribunal, por meio do Sistema e-Pessoal, nos termos e prazos fixados na IN-TCU 78/2018;
	1.7.2.3. no prazo de trinta dias, contados da ciência, disponibilize a este Tribunal, por meio do Sistema e-Pessoal, comprovante da data em que o interessado tomou conhecimento deste Acórdão, conforme art. 21, inciso I, da IN-TCU 78/2018;
	1.7.3. dar ciência deste Acórdão ao órgão/entidade responsável pela concessão, informando que o teor integral da deliberação poderá ser obtido no endereço eletrônico www.tcu.gov.br/acordaos (grifos acrescidos) .
HISTÓRICO 
2.	Conforme consta do ato de peça 3, o recorrente ocupou função comissionada posteriormente ao advento da Lei 9.624/1998, cuja correspondente parcela de quintos foi incorporada aos seus proventos, razão por que foi determinado ao órgão de origem que procedesse à adequação da aludida parcela conforme modulado pelo Supremo Tribunal Federal no âmbito do RE 638.115, observados os contornos estabelecidos pelo Supremo Tribunal Federal (STF) , em regime de repercussão geral, nos RE 573.232 e 612.043. 
ADMISSIBILIDADE
3.	Reitera-se o exame de admissibilidade efetuado pelo Sar/Serur (peça 24) , ratificado pelo Ministro-Relator Aroldo Cedraz (peça 28) , que concluiu pelo conhecimento do pedido de reexame, com fundamento no artigo 48 da Lei 8.443/1992, c/c os artigos 285 e 286, parágrafo único, do RI/TCU, suspendendo-se os efeitos das alíneas "a" e "b", bem como dos subitens 1.7, 1.7.2, 1.7.2.1 e 1.7.2.2 do Acórdão 9452/2021-TCU-Segunda Câmara.
EXAME DE MÉRITO
Delimitação
4.1	Constitui objeto do presente recurso definir se:
	a) houve violação ao princípio da irredutibilidade de vencimentos;
	b) houve violação ao princípio da segurança jurídica e ao direito adquirido;
	c) houve a incidência da decadência do poder/dever de este Tribunal apreciar a presente concessão de aposentadoria.
5. Da irredutibilidade de vencimentos
5.1.	O recorrente aduz ter havido violação ao princípio da irredutibilidade de vencimentos, com base nos seguintes argumentos:
5.2.	O inciso XV do artigo 37 da Constituição da República dispõe sobre o direito de irredutibilidade dos vencimentos dos servidores públicos.
5.3.	Esse direito de não redução da remuneração se estende a todos os servidores públicos e os protege de leis e atos normativos que eventualmente o violem, cabendo ressaltar que mesmo a vantagem sendo transformada em "parcela complementar" a ser absorvida por reajustes futuros é uma redução salarial de forma transversa. Inclusive, o Supremo Tribunal Federal já pacificou o entendimento de que o termo "vencimentos" tem abrangência ampla, no sentido de corresponder à remuneração global, permitindo a extensão, inclusive, da garantia aos cargos em comissão, funções comissionadas, gratificações e demais parcelas remuneratórias.
Análise:
5.4.	No que tange ao argumento da violação ao princípio da irredutibilidade dos proventos, destaca-se que, de acordo com o e. STF, não há óbice à redução de proventos caso alguma parcela/vantagem esteja sendo paga ao arrepio da lei, nos termos do entendimento proferido no âmbito do MS 25.552, de relatoria da Ministra Cármen Lúcia, verbis: 
EMENTA: MANDADO DE SEGURANÇA. ATO DO TRIBUNAL DE CONTAS DA UNIÃO. APOSENTADORIA DE MAGISTRADO. [...]. DECADÊNCIA ADMINISTRATIVA E OFENSA AO PRINCÍPIO DA IRREDUTIBILIDADE DE SALÁRIOS NÃO CONFIGURADAS. [...]3. O Supremo Tribunal Federal pacificou entendimento de que, sendo a aposentadoria ato complexo, que só se aperfeiçoa com o registro no Tribunal de Contas da União, o prazo decadencial da Lei n. 9.784/99 tem início a partir de sua publicação. Aposentadoria do Impetrante não registrada: inocorrência da decadência administrativa. 4. A redução de proventos de aposentadoria, quando concedida em desacordo com a lei, não ofende o princípio da irredutibilidade de vencimentos. Precedentes. 5. Segurança denegada (grifos acrescidos) .
5.5.	Mas não é só: a observação, pelo órgão de origem, da modulação dos efeitos do decidido no RE 638.115 visa, precipuamente, o respeito à irredutibilidade dos proventos. 
5.6.	Posta assim a questão, opina-se pela rejeição dos argumentos apresentados pela recorrente.
6. Do princípio da segurança jurídica e do direito adquirido
6.1.	O recorrente aduz ter havido violação ao princípio da segurança jurídica e ao direito adquirido, com base nos seguintes argumentos:
6.2.	Importante revelar que alguns servidores do TRT da 21.ª Região, na condição de associados da ANAJUSTRA, caso dos autos, conforme declaração anexa, foram beneficiados com a Ação Ordinária n.º 2004.34.00.048565-0/DF, onde foi reconhecido o direito ao percebimento dos quintos/décimos decorrentes do exercício de função/cargo em comissão exercidos no período de 08/04/1998 a 09/09/2001, tendo referida decisão transitado em julgado.
6.3.	Pois bem, nosso ordenamento jurídico resguarda que a lei não prejudicará o direito adquirido, o ato jurídico perfeito e a coisa julgada. A razão para tanto é a adoção, pelo nosso ordenamento, de uma prescrição nuclear no sistema jurídico regulador, e funciona como alicerce. A sua falta faz ruir por completo o espírito que dá lógica e racionalidade às garantias constitucionais individuais frente ao Estado, como se observa nos termos do art. 5.º, inciso XXXVI, da CRFB/88.
6.4.	Ora, a adoção pelo nosso ordenamento jurídico que alberga o ato jurídico perfeito, a coisa julgada e o princípio da segurança jurídica faz com que toda a interpretação das normas disciplinadoras da atuação das Cortes de Contas seja guiada por ele, uma vez que uma das funções dos princípios é, precisamente, a de guia das interpretações.
Análise:
6.5.	Sobre o princípio da segurança jurídica, cabe lembrar que a sedimentada jurisprudência da Suprema Corte é no sentido de classificar como ato complexo a concessão de aposentadoria, reforma ou pensão, consoante os seguintes julgados (RMS 3881/SP, MS 19875/DF, RE 195861/ES e MS 23665/DF) .
6.6.	Assim, sendo o ato de aposentadoria complexo, este somente passa a estar plenamente formado (perfeito) , válido (aferição da legalidade com reflexo de definitividade perante a Administração) e eficaz (plenamente oponível a terceiros, deixando de apresentar executoriedade provisória) quando recebe o registro pela Corte de Contas. Tal entendimento decorre do disposto no inciso III do art. 71 da Constituição Federal, que estabelece que compete ao Tribunal de Contas da União apreciar, para fins de registro, a legalidade dos atos de admissão, assim como a concessão de aposentadoria, reforma ou pensão.
6.7.	Nessa perspectiva, impõe-se reconhecer que referido ato possui natureza precária (cf., e.g., Acórdão 2482/2007-TCU-Primeira Câmara, Relator Augusto Nardes) , razão pela qual, até que haja o efetivo julgamento e o consequente registro pela Corte de Contas, não há que se falar em  ato jurídico perfeito ou em direito adquirido, tendo em vista a ausência de aperfeiçoamento e definitividade do ato.
6.8.	A propósito do tema, colaciona-se entendimento esposado pela Corte Constitucional ao decidir no âmbito do RE-195.861/ES:
APOSENTADORIA - ATO ADMINISTRATIVO DO CONSELHO DA MAGISTRATURA - NATUREZA - COISA JULGADA ADMINISTRATIVA - INEXISTÊNCIA. O ato de aposentadoria exsurge complexo, somente se aperfeiçoando com o registro perante a Corte de Contas. Insubsistência da decisão judicial na qual assentada, como óbice ao exame da legalidade, a coisa julgada administrativa. (grifos acrescidos) 
6.9.	No caso em apreço, não houve o respectivo registro em razão da constatação de ilegalidade no ato, o que afasta, por si só, a presunção de legitimidade do ato administrativo que concedeu o benefício ao recorrente, não havendo, assim, que se falar em violação da segurança jurídica ou de proteção da confiança. 
6.10.	Quanto à boa-fé do recorrente, tenha-se presente que foi considerada ao se dispensar a devolução dos valores indevidamente recebidos, nos termos do acórdão recorrido.
6.11.	É sobremodo importante ressaltar que este Tribunal tem o poder/dever de apreciar, para fins de registro, os atos de pensão civil na esfera federal, nos termos do art. 71 da Lei Maior. Esta prerrogativa não pode ser infirmada pela sobreposição dos princípios da razoável duração do processo e da eficiência na Administração Pública.
6.12.	No entanto, caso comprovado o trânsito em julgado do provimento judicial decorrente da Ação Ordinária 2004.34.00.048565-0, bem como ser o recorrente, efetivamente, beneficiário da decisão, nos termos estabelecidos pelo Supremo Tribunal Federal (STF) , em regime de repercussão geral, nos RE 573232 e 612043, caberá ao órgão de origem observar a modulação de efeitos fixada pelo Supremo Tribunal Federal no RE 638.115, de modo a manter a parcela de quintos incorporados no referido período.
6.13.	Registra-se, por oportuno, que, ainda que comprovado o trânsito em julgado e o recorrente ser, efetivamente, beneficiário do provimento judicial, isto, por si só, não possui o condão de alterar o julgamento pela ilegalidade do ato, pois que o e. STF deixou assente que a incorporação de quintos no período de 8/4/1998 até 4/9/2001 ofende o princípio da legalidade, nos termos da tese firmada em sede de repercussão geral, Tema 395. Ademais, o provimento judicial somente impede a suspensão dos pagamentos das parcelas indevidas (Acórdão 3842/2020-TCU-Primeira Câmara) .
6.14.	Nesse sentir, é de se opinar pela rejeição dos argumentos apresentados pelo recorrente. 
7. Da decadência
7.1.	O recorrente aduz ter incidido a decadência do poder/dever de este Tribunal apreciar a presente concessão de aposentadoria, com base nos seguintes argumentos:
7.2.	É sabido que a administração pode exercer o poder de autotutela e anular seus próprios atos quando eivados de vícios que os tornam ilegais, ou revogá-los por motivo de conveniência/oportunidade, respeitados os direitos adquiridos e ressalvada, em todos os casos, a apreciação judicial. Entretanto, o exercício do poder de autotutela encontra limite no art. 54, da Lei 9.784/99, o qual regulamenta a decadência dos atos administrativos.
7.3.	Desta forma, a administração só pode exercer o seu poder de autotutela pelo prazo de 05 (cinco) anos, contados da data da prática do ato, ou, em se tratando de ato com efeitos patrimoniais contínuos, a partir do primeiro pagamento ao beneficiário da verba. No caso em tela, considerando que a servidora obteve seu direito incorporado há mais de 10 (dez) anos, assim como o recebimento também se deu em tal período, não pode a essa altura a administração querer rever tal ato de incorporação, sob o argumento de discutir acerca da possibilidade de incorporação dos quintos, com o intuito de revogar o ato e retirar a mencionada vantagem incorporada, na medida em que tal parcela já faz parte dos seus vencimentos e encontra-se coberta pelo manto da decadência e do direito adquirido.
Análise:
7.4.	Quanto à decadência administrativa, essa só é configurada quando o processo não é julgado após 5 anos contados de sua chegada ao TCU. 
7.5.	Pacificando de vez o tema, o STF fixou a seguinte tese de repercussão geral (tema 445) , no bojo no RE 636.553, de relatoria do Min. Gilmar Mendes:
Em atenção aos princípios da segurança jurídica e da confiança legítima, os Tribunais de Contas estão sujeitos ao prazo de 5 anos para o julgamento da legalidade do ato de concessão inicial de aposentadoria, reforma ou pensão, a contar da chegada do processo à respectiva Corte de Contas. (destacou-se) 
7.6.	Assim, como o ato em reexame foi enviado ao TCU apenas em 15/07/2020 (peça 3) e apreciado na Sessão Telepresencial da Segunda Câmara de 20/7/2021 (peça 8) , não há que se falar em decadência administrativa, nem em prescrição quinquenal, nem em obrigatoriedade de oitiva prévia do interessado.
7.7.	Assim, propõe-se a rejeição dos argumentos apresentados pelo recorrente.
CONCLUSÃO
8.	Da análise de mérito, conclui-se que, relativamente à parcela "quintos" incorporada no período de 8/4/1998 até 4/9/2001, caso o interessado comprove, efetivamente, perante o órgão de origem, ser beneficiário de decisão judicial transitada em julgado, nos termos estabelecidos pelo Supremo Tribunal Federal (STF) , em regime de repercussão geral, nos RE 573.232 e 612.043, poderá ser mantida a continuidade dos pagamentos imune à absorção por reajustes futuros, consoante modulação de efeitos fixada pelo Supremo Tribunal Federal no RE 638.115.
8.1.	Por conseguinte, deve-se negar provimento ao presente recurso.
PROPOSTA DE ENCAMINHAMENTO
9.	Ante o exposto, submetem-se os autos à consideração superior, propondo-se, com fundamento no art. 48 da Lei 8.443/1992:
a) conhecer do recurso e, no mérito, negar-lhe provimento, sem embargo de dar ciência ao órgão de origem que, caso o interessado comprove, efetivamente, perante o órgão de origem, ser beneficiário de decisão judicial transitada em julgado, nos termos estabelecidos pelo Supremo Tribunal Federal (STF) , em regime de repercussão geral, nos RE 573.232 e 612.043, poderá ser mantida a continuidade dos pagamentos imune à absorção por reajustes futuros, consoante modulação de efeitos fixada pelo Supremo Tribunal Federal no RE 638.115;
b) informar o recorrente e demais interessados do acórdão a ser proferido, destacando que o relatório e o voto que o fundamentam podem ser acessados por meio do endereço eletrônico www.tcu.gov.br/acordaos.
	É o Relatório.

George Lucas Arruda Gomes (9.835/OAB-RN), representando Francisco Miguel da Silva Sobrinho.

Procurador Marinus Eduardo De Vries Marsico.

APOSENTADORIA. INCORPORAÇÃO DE QUINTOS ORIUNDOS DE EXERCÍCIOS DE FUNÇÕES POSTERIORES A 8/4/1998, CONSIDERADO ILEGAL POR AFRONTAR O RE 638.115/CE. PEDIDO DE REEXAME. ARGUMENTOS INSUFICIENTES PARA MODIFICAR O ACÓRDÃO RECORRIDO. NEGATIVA DE PROVIMENTO.

APOSENTADORIA (APOS)

Secretaria de Recursos (Serur); Secretaria de Fiscalização de Integridade de Atos e Pagamentos de Pessoal e de Benefícios Sociais (Sefip).

Cuidam os autos de pedido de reexame interposto por Francisco Miguel da Silva Sobrinho (CPF 201.149.664-00) , por meio do qual se insurge contra o Acórdão 9452/2021-TCU-Segunda Câmara, rel. Ministro Raimundo Carreiro, o qual, entre outras medidas, considerou o seu ato de aposentadoria ilegal e negou-lhe registro.
A presente concessão de aposentadoria foi considerada ilegal porque incorporou quintos decorrentes da ocupação de funções comissionadas posteriores a 8/4/1998, por força de decisão administrativa, razão por que foi determinado ao órgão de origem que procedesse à adequação da aludida parcela à modulação determinada pelo Supremo Tribunal Federal, no âmbito do RE 638.115.
Preliminarmente, ratifico o exame de admissibilidade despachado por mim nestes autos, uma vez que o recurso apresentado atende aos requisitos pertinentes à espécie.
Em suma, o recorrente alega que houve violação ao princípio da irredutibilidade de vencimentos, da segurança jurídica e ao direito adquirido; e que houve decadência do poder/dever de este Tribunal apreciar a presente concessão de aposentadoria.
Informa que alguns servidores do TRT da 21ª Região, na condição de associados da ANAJUSTRA, caso dos autos, conforme declaração anexa, foram beneficiados com a Ação Ordinária n.º 2004.34.00.048565-0/DF, onde foi reconhecido o direito ao percebimento dos quintos/décimos decorrentes do exercício de função/cargo em comissão exercidos no período de 08/04/1998 a 09/09/2001, tendo referida decisão transitado em julgado.
A Secretaria de Recursos propõe não acolher o recurso, ao entender que não há ajuste a ser feito na decisão atacada. O Ministério Público junto ao TCU acompanha esse entendimento. 
Feito esse breve introito, anuo à proposta alvitrada pela unidade técnica, endossada pelo Parquet especializado, e adoto os fundamentos e argumentos reproduzidos no relatório precedente como minhas próprias razões de decidir, sem prejuízo dos breves comentários a seguir.
De plano, não houve decadência administrativa visto que essa só é configurada quando o processo não é julgado após cinco anos contados de sua chegada ao TCU (tema 445, no bojo no RE 636.553, de relatoria do Ministro Gilmar Mendes) . O ato em questão foi enviado ao TCU em 2020.
Verifico que a determinação contida no Acórdão 9452/2021-TCU-Segunda Câmara não carece de ajustes para abarcar os argumentos apresentados, como se pode conferir:
1.7.2. determinar ao órgão/entidade responsável pela concessão que:
	1.7.2.1. no prazo quinze dias, contados da ciência, providencie o destaque da parcela de quinto incorporada com amparo em função comissionada exercida entre 8/4/1998 e 4/9/2001 e transforme-a em Parcela Compensatória a ser absorvida por reajustes futuros, consoante decidido pelo Supremo Tribunal Federal no RE nº 638.115/CE, sob pena de responsabilidade solidária da autoridade administrativa omissa; (grifamos) 
Sendo assim, bem aponta a Secretaria de Recursos que, caso comprovado o trânsito em julgado, bem como ser o recorrente beneficiário da decisão, caberá ao órgão de origem observar a modulação de efeitos fixada pelo Supremo Tribunal Federal no RE 638.115, de modo a manter a parcela de quintos incorporados no referido período.
Cabe registrar que, ainda que comprovado o trânsito em julgado, não há que se falar em alteração do julgamento que consignou a ilegalidade do ato, visto que o STF deixou assente que a incorporação de quintos no período de 8/4/1998 até 4/9/2001 ofende o princípio da legalidade, nos termos da tese firmada em sede de repercussão geral, Tema 395. 
	Ante o exposto, incorporo os pareceres da unidade técnica reproduzidos no relatório precedente, endossados pelo Parquet, como razões de decidir, entendo que o Pedido de Reexame deve ser negado e VOTO para que o Tribunal adote a minuta de deliberação que submeto a este Colegiado.
TCU, Sala das Sessões, em 19 de abril de 2022.
AROLDO CEDRAZ 
Relator